臺灣高等法院臺中分院民事判決　　　　 100年度上易字第65號
上　訴　人　黃俊釧
上　訴　人　黃緒紳
共　　　同
訴訟代理人　李淵源律師
共　　　同
複　代理人　李宗炎律師
被　上訴人　黃煥全
被　上訴人　黃錫錄
上列當事人間請求拆屋還地事件，上訴人對於民國99年10月29日
臺灣彰化地方法院 99年度訴字第205號第一審判決提起上訴，本
院於100年4月26日言詞辯論終結，判決如下：
    主  文
上訴駁回。
第二審訴訟費用由上訴人負擔。
    事實及理由
一、被上訴人黃煥全、黃錫錄受合法通知，未於言詞辯論期日到
    場，核無民事訴訟法第 386條所列各款情形，爰依上訴人之
    聲請，由其一造辯論而為判決。
二、本件被上訴人起訴主張：坐落彰化縣員林鎮○○段第976 地
    號土地為被上訴人、上訴人黃俊釧、黃緒紳及黃義漢、黃榮
    埂、黃煥壇、黃皓澤、黃義成、黃栯粲、黃藻添、黃俊達、
    高瑜等13人所共有，惟上開土地分別遭上訴人黃俊釧所有
    如原判決附圖所示編號Ｆ部分、及上訴人黃緒紳所有如原判
    決附圖所示編號Ｇ部分之加強磚造、鐵架造兩層樓房及雨遮
    等無權占用，經被上訴人等屢勸，至今仍拒不搬遷，爰依民
    法第767條、第821條之規定，求為命上訴人黃俊釧應將坐落
    上開土地上如原判決附圖所示編號Ｆ部分面積 23.65平方公
    尺、黃緒紳應將坐落上開土地上如原判決附圖所示編號Ｇ部
    分面積 21.76平方公尺之加強磚造、鐵架造兩層樓房及雨遮
    分別拆除後，並將各該部分土地交還被上訴人及其他共有人
    ，並願供擔保請准宣告假執行之判決。
三、上訴人則以：64年間上訴人等之父黃天降因感於孩子均已近
    成年之年，原有三合院房舍窄小已不敷使用，乃籌錢興建現
    今之房屋，當時因土地位置偏僻，路寬約 8米，政府本規劃
    預定道路為12米，本磚造建物依照政府核可之建築線再退縮
    些許，並經全體土地共有人同意興建完成，由政府核可興建
    並核發完工證明，66年政府公告八卦山脈風景特定區後，將
    原預定之12米路寬更改為20米，本房屋之基地及 856-4等地
    號土地數筆，劃為百果山風景區停車場用地，81年間家族就
    共有土地進行判決分割時，因系爭水源段 976地號土地係道
    路預定地，依法不能分割，乃造成該筆土地為共有人保持共
    有，因政府公告禁建迄今已30多年，上訴人黃俊釧、黃緒紳
    認權益受損甚鉅，土地不能買賣且不能興建，更無法向銀行
    貸款，倘另行購屋更需一大筆錢，無奈只能於70年間增建如
    附圖所示Ｆ、Ｇ部分二層樓加強磚造建物，以勉強遮避風雨
    ，今卻遭被上訴人等請求拆屋，實係被上訴人等惡整上訴人
    等之手段，資為抗辯，並求為判決駁回被上訴人之訴及假執
    行之聲請。
四、原審為上訴人敗訴之判決，上訴人不服，求為判決(一)原判決
    第 3項及該部分假執行之宣告並訴訟費用之裁判均廢棄。(二)
    上廢棄部分，被上訴人在第一審之訴及假執行之聲請均駁回
    。被上訴人則求為判決駁回上訴。（原判決其餘部分已經確
    定，不在本院審理範圍）
五、被上訴人主張坐落彰化縣員林鎮○○段第 976地號土地為被
    上訴人、上訴人黃俊釧、黃緒紳及黃義漢、黃榮埂、黃煥壇
    、黃皓澤、黃義成、黃栯粲、黃藻添、黃俊達、高瑜等13
    人所共有，惟上開土地上有上訴人黃俊釧所有如原判決附圖
    所示編號Ｆ部分、及上訴人黃緒紳所有如原判決附圖所示編
    號Ｇ部分之加強磚造、鐵架造兩層樓房及雨遮等建物所占用
    等情，業據被上訴人提出土地登記謄本為證，並經原審會同
    員林地政事務所派員至現場測量勘驗屬實，製有勘驗筆錄及
    員林地政事務所 99年4月20日號複丈成果圖附卷足憑，復為
    上訴人所不爭執，被上訴人之主張堪信為真實。
六、查，如原判決附圖所示編號Ｆ、Ｇ之加強磚造、鐵架造二層
    樓房及雨遮，分別為上訴人黃俊釧、黃緒紳所有建物之一部
    分，此為兩造所不爭執，惟上訴人黃俊釧、黃緒紳辯稱：此
    兩棟二層樓加強磚造建物（即門牌號碼員林鎮出水巷 4之17
    號、4之18號），於 66年興建時曾經當時系爭土地重測前員
    林鎮○○○段第104-46地號土地之全體共有人（即黃天降、
    黃海彬、黃榮仁、黃榮埂、黃榮錠）所同意，同意書正本存
    於鎮公所云云，並提出彰化縣員林鎮公所66年2月5日員鎮建
    字第1136、1133號函為證。查此二份函件主旨雖載：「為申
    請都市計畫外地區建築物完工證明案請查照」，然說明第三
    項則稱：「本證明只限於向自來水公司及電力公司申請接水
    電之用」，經原審向員林鎮公所查詢此完工證明核發原由，
    員林鎮公所函覆說明第二項稱：「本所核發旨揭證明，係屬
    建築法第 3條所載該法適用地區外之都市計畫外地區建築物
    完工證明。經查坐落本鎮○○○段土地，其區域計劃實施年
    度約為68年（確實日期請詳見各該筆土地登記手抄謄本），
    實施區域計劃後即列入建築管制地區（即為建築法適用地區
    ），在此之前所核發之完工證明，僅限於向自來水公司及電
    力公司申請接水電之用；至於旨揭建築物完工證明申請書檔
    案內，是否附有重測前員林鎮○○○段104-46地號土地之全
    體共有人出具土地使用同意書，經查旨揭案號之檔案，無法
    查證」等語，此有該所 99年9月29日員鎮建字第0990028607
    號函在卷可稽，因此僅憑此上開員林鎮公所66年2月5日員鎮
    建字第1136、1133號完工證明函件尚難證明，門牌號碼員林
    鎮出水巷4之17號、4之18號兩棟二層樓加強磚造房屋，於興
    建時確實曾經員林鎮○○○段104-46地號全體土地共有人同
    意，況被上訴人等之父黃海彬於原法院 90年度訴字第949號
    分割共有物事件審理時，亦主張上訴人等興建上開建物未經
    其同意，上訴人黃俊釧、黃緒紳當時亦表示無法提出同意書
    以資證明，業經原審調取該案卷宗核閱無誤，故上訴人黃俊
    釧、黃緒紳辯稱系爭建物於興建時曾經土地共有人全體同意
    一節，尚難採信。至於上訴人於本院另提出共有人黃義成、
    高瑜、黃榮埂、黃義漢、黃皓澤、黃煥壇、黃俊釧、黃緒
    紳出具之分管協議書，主張伊等自99年12月協議分管系爭土
    地，上訴人應拆除之系爭建物所占用之土地已經共有人過半
    數而其應有部分合計過半數之同意，由其分管，依修正之民
    法第820條第1項規定，上訴人無權占有之缺失業已補正，變
    為有權占有云云。惟查：民法第820條第1項：共有物之管理
    ，除契約另有約定外，應以共有人過半數及其應有部分合計
    過半數之同意行之。但其應有部分合計逾3分之2者，其人數
    不予計算之規定，係98年6月10日修正，其物權偏施行法第1
    條規定：物權在民法物權編施行前發生者，除本施行法有特
    別規定外，不適用民法物權編之規定；其在修正施行前發生
    者，除本施行法有特別規定外，亦不適用修正施行後之規定
    ，此即法律不溯既往之原則。上訴人於 98年6月10物權篇修
    正之前未經共有人全體同意即無權占有系爭土地，而民法物
    權篇施行法又無特別規定新修正之民法第820條第1項可溯及
    既往適用，是上訴人以於本院訴訟中始協議分管之協議書，
    主張伊為有權占有，並不可取。至於上訴人又主張被上訴人
    係權利濫用云云。經查，上訴人未經全體共有人同意即無權
    占有系爭土地建屋，所占用之地復為計畫道路用地，被上訴
    人請其拆除，乃依法行使權利，非專以損害上訴人為目的，
    此部分抗辯亦無可採。
七、縱上所陳，被上訴人主張上訴人黃俊釧、黃緒紳分別所有之
    如原判決附圖所示編號Ｆ、Ｇ部分之建物無權占用員林鎮○
    ○段第 976地號土地，洵屬有據。從而，被上訴人依民法第
    767條、第 821條規定，請求上訴人黃俊釧應將系爭第976地
    號土地上如原判決附圖所示編號Ｆ部分面積 23.65平方公尺
    、黃緒紳應將系爭第 976地號土地上如原判決附圖所示編號
    Ｇ部分面積 21.76平方公尺之加強磚造、鐵架造兩層樓房及
    雨遮分別拆除後，並將各該部分土地交還被上訴人及其他共
    有人，為有理由，應予准許。原審為上訴人敗訴之判決，並
    依被上訴人之聲請命供擔保為假執行之宣告，於法並無不合
    。上訴意旨指摘原判決不當，求予廢棄改判，為無理由，應
    予駁回。
八、本件事證已臻明確，兩造其餘陳述及所提證據，於判決結果
    不生影響，無予審究或調查之必要，併此敘明。
九、據上論結，本件上訴為無理由，依民事訴訟法第449條第1項
    、第463條、第385條第1項、第78條，判決如主文。
中    華    民    國   100    年    5     月    10    日
                民事第三庭    審判長法  官  陳照德
                                    法  官  朱  樑
                                    法  官  曾謀貴
以上正本係照原本作成。
不得上訴。
                                    書記官  陳慈傳
中    華    民    國   100    年    5     月    11    日
                                                      Ｓ